【裁判字號】    95,上易,234
【裁判日期】    951121
【裁判案由】    增加租金
【裁判全文】
臺灣高等法院臺中分院民事判決         95年度上易字第234號
上  訴  人  張德樹即祀公業張楊飄管理人
訴訟代理人  沈朝江律師
被 上 訴人  甲○○
上 列 一人
訴訟代理人  乙○○○  住同上
被 上 訴人  丙○○    住台中縣豐原市○○里○○街47號
上列當事人間請求增加租金事件，上訴人對於中華民國95年5月
16日臺灣臺中地方法院第一審判決（94年度重訴字第392號），
提起上訴，本院於95年11月7日言詞辯論終結，茲判決如下：
    主      文
上訴駁回。
第二審訴訟費用由上訴人負擔。
    事實及理由
一、上訴人主張：坐落台中縣豐原段824地號（下稱系爭土地）
    為伊公業所有，被上訴人二人共同向伊不定期承租其中如附
    圖所示824Ｂ、824Ｃ部分面積依序為106、86平方公尺，合
    計共192平方公尺土地，建有門牌號碼為台中縣豐原市○○
    街49、47號之鋼筋混凝土造4樓房屋各一棟，各供被上訴人
    甲○○、丙○○開設宏暐美語補習班、三安堂藥局，並於75
    年間辦理不定期地上權登記在案。另被上訴人丙○○又單獨
    向伊承租系爭土地如附圖所示824部分76平方公尺土地，於
    其上建有門牌號碼為台中縣豐原市○○街45巷4號之磚造蓋
    石綿瓦屋頂之1層樓房屋，並將之出租他人居住使用。系爭
    土地為住宅區，四周工商繁榮，經濟價值甚高，被上訴人等
    用以經營店鋪及出租他人，所受利益相對較高，然而，二十
    多年來均以67年公告地價年息4%計付租金，與實際行情差距
    甚大，目前的租金明顯過低。被上訴人等繳納上開土地93年
    度之租金後，伊曾於94年2月函知被上訴人等要求調整租金
    未獲同意，按實務上雖以公告地價為計算租金之標準，惟公
    告地價與市價相距甚大，乃有與市價較為接近之公告現值即
    法定地價產生以為課徵地價稅之標準；復參照土地法第105
    條準用第97條規定，租用基地建築房屋之租金，以不超過申
    報地價年息10%為限；又因本件系爭土地並無申報地價，故
    應以法定地價即公告現值年息8%計算本件租金。退步言，系
    爭土地因地處豐原市○○地段，故不分前後段，94年公告現
    值每平方公尺33,502元，伊將之全部出租予被上訴人等及訴
    外人鄭慶榮，依土地法第105條準用第97條規定，亦應全部
    均以申報地價額年息10%計算為適當，據此，以申報地價每
    平方公尺8582.4元計算，被上訴人等共同承租之824Ｂ、824
    Ｃ部分每年租金應為164,782元（計算式：192㎡×8582.4元
    /㎡×10%=164,782元），被上訴人丙○○單獨承租之824部
    分每年租金應為65,226元（計算式：762㎡×8582.4元/㎡×
    10 %=65,226元）。爰依民法第442條規定，提起本件調整租
    金之訴，求為：(一)被上訴人等共同承租伊所有系爭土地如附
    圖所示824Ｂ部分面積106平方公尺及824Ｃ部分86平方公尺
    ，合計192平方公尺土地之租金，自94年1月1日起，調整為
    每年164,782元。(二)被上訴人丙○○承租伊所有系爭土地如
    附圖所示824部分76平方公尺土地之租金，自94年1月1日起
    ，調整為每年65,226元之判決（上訴人於原審原請求調整(一)
    、(二)部分之租金每年依序為530,427元、209,961元，嗣於本
    院減縮請求如上（另上訴人對被上訴人丙○○追加起訴，請
    求調整824Ｄ部分之租金部分，本院另以裁定駁回之）。
二、被上訴人則以：(一)伊等共同承租之系爭824Ｂ及824Ｃ部分原
    定之租金，已經原法院以66年度訴字第2913號判決自66年7
    月1日起調整為按申報地價年息4%計算確定在案；嗣兩造又
    合意自76年下半年起，調整系爭824Ｂ及824Ｃ部分之租金為
    每年59,468、系爭824部分之租金為每年23,074元。上訴人
    事後不應再要求調整租金。(二)況且，土地法所規定之法定地
    價係指申報地價而言，無申報地價時應按公告地價乘以80%
    作為申報地價，再以申報地價10%以下計付租金，上訴人請
    求按公告現值計算租金，於法不符。(三)系爭土地所處非屬熱
    鬧區域，生意確屬難做，原審將伊等共同承租之824Ｂ及824
    Ｃ部分之租金計算標準，由原申報地價年息4%調升2倍為8%
    ，而申報地價自66年迄今已大幅調漲7.2倍，則若與66 年相
    較，此部分租金已大幅調高14.4倍。且依鑑定報告書估算租
    金單價每坪每年2560元即每平方公尺775.76元計算，此部分
    192平方公尺之一年租金為148,915元，與原審判決之131,82
    6元相近，故原審判決以申報地價年息8%計算此部分租金，
    應屬合理。上訴人猶嫌不足，仍奢望提高至申報地價年息10
    %，顯欠公平，如此調漲地租已超出實體狀況，且伊等難以
    負擔。又被上訴人丙○○獨自承租部分，位於僅2公尺寬之
    小巷道旁，出租予訴外人江勉，每月租金亦僅3,000 元，一
    年租金僅36,000元，並無利可圖。若按上訴人要求，房屋及
    巷道皆按申報地價年息10%計算，則，每年需繳交租金91,23
    0元（65226+26004），亦即每年需虧損55,230元，如加上購
    屋利息、房屋折舊、維修費等，實在虧損得太離譜。故原審
    判決按申報地價年息4.5%繳交此部分土地租金，係屬合情合
    理。況且，上訴人擬將系爭土地全部之租金均提高按申報地
    價10%計算，即面對僅2公尺巷道，與面對12公尺馬路之土地
    租金計算標準竟然相同，顯有違民法第442條之規定等語，
    資為抗辯。
三、原審法院審理後，斟酌兩造之主張及攻擊禦方法之結果，認
    上訴人之訴為一部有理由，一部無理由，而為其一部勝訴及
    一部敗訴之判決，諭知被上訴人共同承租上開824Ｂ、824Ｃ
    部分之租金，自94年1月1日起週整為每年131,826元，被上
    訴人丙○○單獨承租824地號76平方公尺部分之租金自94年1
    月1日起調整為每年29,352元，而駁回上訴人其餘之訴。上
    訴人就其受敗訴判決部分聲明不服，提起上訴，求為判決：
    (一)原判決關於伊敗訴部分廢棄；(二)上開廢棄部分，被上訴人
    等共同承租伊所有系爭土地如附圖所示824Ｂ部分面積106平
    方公尺及824Ｃ部分86平方公尺，合計192平方公尺土地之租
    金，自94年1月1日起，調整為每年再增加32,956元（連同原
    判決調整為131,826元，即每年合計調整為164,782 元）；
    又被上訴人丙○○承租伊所有系爭土地如附圖所示824部分
    76平方公尺土地之租金，自94年1月1日起，調整為每年再增
    加35,874元（連同原審判決調整為29,352元，即每年合計調
    整為65,226元）；(三)第一、二審訴訟費用由被上訴人負擔。
    被上訴人等則均答辯聲明求為判決駁回上訴人之上訴。
四、兩造不爭執之事項：
  (一)被上訴人共同向上訴人承租系爭824Ｂ土地面積106平方公尺
    及系爭824Ｃ土地面積86平方公尺、合計共192平方公尺土地
    供建築房屋使用，並於75年間辦理不定期地上權登記在案，
    系爭824Ｂ土地上所建築之門牌號碼為臺中縣豐原市○○街
    49號房屋，為鋼筋混凝土造4樓房屋，供被上訴人甲○○開
    設宏暐美語補習班；系爭824Ｃ土地上所建築之門牌號碼為
    臺中縣豐原市○○街47號房屋，為鋼筋混凝土造4樓房屋，
    供被上訴人丙○○開設三安堂藥局。
  (二)被上訴人丙○○又單獨向上訴人承租系爭824面積76平方公
    尺土地建築房屋，其上所建門牌號碼為臺中縣豐原市○○街
    45巷4號房屋，為磚造蓋石綿瓦屋頂之1層樓房屋，被上訴人
    丙○○將其出租他人居住使用，每月租金3,000元。
  (三)被上訴人向上訴人承租上述(一)、(二)所示之土地後，僅繳納至
    93年度為止之租金。
  (四)兩造於台灣台中地方法院以66年度訴字第2913號判決，將被
    上訴人共同承租之系爭824Ｂ土地、系爭824Ｃ土地部分之租
    金，自66年7月1日起調整為按申報地價年息4%計算確定在案
    後，兩造又76年間合意自76年下半年起，調整系爭824Ｂ土
    地及系爭824Ｃ土地之租金為每年59,468元；另約定將系爭
    824土地之租金調整為每年23,074元。
五、本件經原審法院於95年3月28日與兩造整理並協議簡化之爭
    點為：(一)系爭土地之租金是否有調整之必要？(二)如租金應調
    高，則應調高為多少？二項茲逐一審究如下：
  (一)關於上訴人得否請求調整租金部分：按租賃物為不動產者，
    因其價值之昇降，當事人得聲請法院增減其租金，民法第
    442條本文定有規定。且確定判決之內容如尚未實現，而因
    言詞辯論終結後之情事變更，依其情形顯失公平者，當事人
    得更行起訴，請求變更原判決之給付或其他原有效果，亦為
    民事訴訟法第397條第1項本文所規定。查台灣台中地方法院
    以66年度訴字第2913號判決，將被上訴人共同承租之系爭82
    4Ｂ土地、系爭824Ｃ土地部分之租金，自66年7月1日起調整
    為申報地價年息4%計算確定在案後，兩造又76年間合意自76
    年下半年起，調整系爭824Ｂ土地之租金調整為每年23,074
    元等情，已詳如前述。而兩造於76年間合意自76年7月起調
    整為現在之租金後，距本件請求調整租金亦已隔約17年，系
    爭土地76年度之申報地價則僅每平方公尺8,582.4元，亦有
    土地登記謄本影本、臺中縣豐原市地政事務所95年4月11日
    豐地價字第0950003972號函附卷可稽，足見在兩造於76年間
    合意調整租金後，目前土地之申報地價已有明顯之上漲，上
    訴人請求調整系爭土地之租金，符合上述法律規定，應准予
    調整本件租金之金額。
  (二)關於系爭土地之租金應調高為多少方面：
    1.按租金為承租人使用、收益租賃物應支付之對價，故法院
      於依民法第443條之規定，調整不動產租賃之租金時，出
      租人依法得為增租之請求，是否增租及所增加租額之多寡
      ，應以土地繁榮之程度、鄰地租金、該租戶於租賃物之需
      要及其使用所受之利益，暨該地一般經濟狀況斷定之（最
      高法院20年字283號、19年上字第132號判例意旨可資參照
      ）。復按基地租金，依土地法第105條準用同法第97條規
      定，以不超過該土地申報價額年息百分之10為限。而該條
      所謂土地價額，依同法施行法第25條規定，係指法定地價
      。又所謂法定地價，依土地法第148條規定，係指土地所
      有人依該法規定所申報之地價而言，如土地所有權人未於
      公告期間申報地價，則以公告地價百分之八十為申報地價
      ，平均地權條例第16條定有明文，並非指平均地權條例第
      46條所規定之土地公告現值（最高法院88年度台上字第
      108號判決意旨參照），是本件上訴人雖主張系爭土地無
      申報地價、應依公告現值年息8%計算租金，容有誤會。
    2.查系爭土地雖未申報地價，而應以公告地價之80%為申報
      地價，詳如前述，依此換算系爭土地之申報地價為每平方
      公尺8,582.4元等情，有上開臺中縣豐原市地政事務所函
      附可稽。又被上訴人二人所共同承租之系爭824Ｂ土地及
      系爭824Ｃ土地，其中系爭824Ｂ土地上蓋有臺中縣豐原市
      ○○街49號房屋，其一樓開設宏暐美語補習班，系爭824
      Ｃ土地上蓋有臺中縣豐原市○○街47號房屋，其一樓開設
      三安堂藥局，均臨臺中縣豐原市○○街，街上有許多小型
      商店，尚稱繁榮；而被上訴人丙○○獨自承租系爭824土
      地，蓋有臺中縣豐原市○○街45巷4號房屋，供居住使用
      ，臨小巷，經原審法院現場履勘屬實，有勘驗程序筆錄附
      卷可稽。被上訴人丙○○將系爭824土地上所建之房屋出
      租給訴外人江勉，每月租金為3,000元等情，亦為兩造所
      不爭執，詳如前述。為本件系爭土地租金調整之參考，依
      上訴人之聲請，由本院屬永業不動產估價事務所就系爭土
      地最終價值推定及鑑定結果，認系爭土地共406.00平方公
      尺（約合122.82坪）。部分為商業區，部分為住宅區○○
      ○○巷道使用，以整筆計算，其於95年間之租金以每坪2,
      560元計算為適當，此有該所所提出之不動產估價報告書
      乙件在卷可稽。依此被上訴人以共同承租使用之Ｂ、Ｃ二
      部分，共192平方公尺（約52坪）之每年租金總值為148,4
      80元，惟該192平方公尺土地中包括空地比、防火巷、水
      溝加蓋非建物使用及小巷道部分，而臨12公尺馬路部分寬
      只10餘公尺，是依其土地之經濟價值、所受利益等綜合評
      估，此部分之每年租金以申報地價年息8%計算起（即131,
      826元）為合理。至被上訴人丙○○使用之76公尺部分，
      係面2公尺巷道，顯與面臨12公尺馬路之價值有別，再參
      酌其房屋出租可得之租金數額（即每月3000元），則此部
      分之每年以調整為申報地價年息4.5%（即29,352元，折合
      每月2446元），上訴人就此部分主張各依申報地價10%計
      算之結果，皆遠超過其鑑定推估之價值，並高於丙○○房
      屋出租之價值甚多，自不可取。
    3.經查被上訴人二人共同承租系爭824Ｂ土地及系爭824Ｃ土
      地面積合計192平方公尺，其申報地價8,582.4元，依此計
      算結果，此部分租金應調整為每年13萬1,826元（8,528.4
      ×192×8%=131,826元，元以下四拾五入）。而被上訴人
      丙○○單獨承租系爭824土地面積76平方公尺，申報地價8
      ,582.4 元，依此計算結果，此部分金應調整為每年2萬9,
      352元（8,582.4×76×4.5%=29,352元，元以下四拾五入
      ）。
六、從而，上訴人請求自94年1月1日起，調整系爭824Ｂ土地及
    系爭824Ｃ土地部分之租金為每年13萬1,826元、調整系爭
    824土地租金為每年2萬9,352元，為有理由，應予准許；至
    於上訴人請求調整租金之金額逾此範圍部分，為無理由，應
    予駁回。原審因而為上訴人一部勝訴、一部敗訴之判決，依
    法尚無不合。上訴意旨仍執陳詞，指摘原判決為其敗訴部分
    為不當，聲明求予廢棄改判，為無理由，應予駁回。
七、本件事證已臻明確，兩造其餘之攻擊、防禦方法，核與判決
    結果不生影響，爰毋庸一一論述，附此明。
八、據上論結，本件上訴為無理由，依民事訴訟法第449條第1項
    、第78條，判決如主文。
中    華    民    國    95    年    11    月    21    日
                    民事第三庭審判長法  官  陳照德
                                    法  官  陳成泉
                                    法  官  朱  樑
以上正本係照原本作成。
不得上訴。
                                    書記官   陳俞豪
中    華    民    國    95    年    11    月    27    日
                                                      Ｄ


司法院資訊處製作；財團法人民間司法改革基金會備份。
